臺灣桃園地方法院民事判決　　　　　　　96年度家訴字第85號
原　　　告　乙○○
　　　　　　　　　　　　號
被　　　告　甲○○
上列當事人間確認婚姻關係不成立事件，本院於民國九十六年九
月三日言詞辯論終結，判決如下：
    主      文
原告之訴駁回。
訴訟費用由原告負擔。
    事實及理由
一、按確認法律關係之訴，非原告有即受確認判決之法律上利益
    者，不得提起之，民事訴訟法第247 條第1 項前段定有明文
    。所謂即受確認判決之法律上利益，係指法律關係之存否不
    明確，原告主觀上認其在法律上之地位有不妥之狀態存在，
    且此種不妥之狀態，能以確認判決將之除去者而言（最高法
    院52年台上字第1240號判例參照）。查本件兩造戶籍上確存
    有結婚登記，惟原告主張兩造並無婚姻關係，業經被告爭執
    ，是上開結婚登記與實情是否相符即有不明，此於兩造間身
    分法上權利義務難謂無影響，而上開不明狀態得以確認判決
    除去，應認原告提起本訴有即受確認判決之法律上利益，先
    此敘明。
二、原告起訴主張：兩造為同居關係，原告於民國96年7 月4日
    上午委託被告前往戶政事務所領取新式身分證，被告領取返
    家後卻遲遲不交付身分證予原告，兩人爭吵後被告始交付之
    ，經原告查看後，竟發現配偶欄記載有被告之姓名，經追問
    ，被告始告知其於同日上午自行辦理結婚登記，原告進一步
    向戶政機關調閱戶籍謄本及被告所持以登記之結婚證書，始
    得知結婚日期載為96年5 月18日，而被告係將兩造於96年初
    簽名其上之結婚證書自行補充完成後憑辦結婚登記。查兩造
    同居十餘年，被告因認無安全感而於96 年 初持空白結婚證
    書要求原告簽名作為其保障，斯時主婚人、證婚人、介紹人
    、年月日等欄位均為空白，且原告簽名其上之真意為承諾與
    被告繼續交往，而非與被告結婚，況結婚證書上記載舉行結
    婚典禮之時間、處所為「96年5 月18日下午6 時於珍有味海
    產屋」，然原告確實未於該日與被告舉行結婚典禮，迄今未
    曾舉行公開儀式，遑論有主婚人、證婚人在場見證。依民法
    第982 條第1 項規定：「結婚，應有公開之儀式及二人以上
    之證人」，本件既無公開儀式及二人以上之證人，應認兩造
    婚姻欠缺婚姻形式要件而不成立。並聲明：確認兩造婚姻關
    係不成立。
三、被告則以：兩造確未於96年5 月18日在珍有味海產屋舉行結
    婚儀式，但兩造曾於91年5 月22日在高雄的海產店舉行結婚
    儀式，宴客一桌，當日原告有告知在場人今日是舉行結婚，
    故兩造實際上已經結婚，只是未辦登記。結婚證書上之印文
    部分，是被告徵得本人同意後自行刻印使用，至於簽名部分
    則係因為拿去登記時戶政人員說印章不清楚而建議把名字寫
    上，所以由被告簽名。當初我要求原告給我一個保障，要原
    告在結婚證書上簽名讓我安心，我當時有答應原告說等他同
    意我才會拿去辦結婚登記，但後來因為去換發身分證，我就
    一起辦理結婚登記等語置辯，並聲明：原告之訴駁回。
四、經查：
  (一)兩造實際上於96年5 月18日並未在珍有味海產屋舉行結婚儀
    式，被告於96年7 月4 日係自行持原告親自簽名之結婚證書
    （結婚日期填載為96年5 月18日）至戶政機關辦理兩造之結
    婚登記，以上為兩造所不爭執，並有原告提出之戶籍謄本、
    結婚證書各1 份在卷可憑，堪信為真實。
  (二)惟被告辯稱：兩造於91年5 月22日已在高雄的海產店舉行結
    婚公開儀式，宴客一桌，只是當初未去辦結婚登記一節，業
    據證人即原告之弟弟丙○○、弟媳柯月到庭分別證述明確，
    證人丙○○證稱略以：兩造是夫妻，可是有沒有結婚我不曉
    得，我所謂的夫妻，是指因為兩造共同生活，住在一起，並
    且生育了一名子女，兩造很久以前在海產店曾經有簡單的請
    客，那次我哥哥有請我去，哥哥說沒有辦戶口，但他們結婚
    了，要請我們吃飯。那天人不多，實際上的人數我不記得了
    。我們是一桌大約七、八個人。除了我之外，其他人現在都
    在高雄，有我太太的弟弟、我太太等人等語，證人柯月亦證
    稱：我知道有海產店的事情，當時是兩造夫妻結婚請客，當
    場也有說今日是結婚大家慶祝一下等語（以上參照本院96年
    9 月3 日言詞辯論筆錄），是以被告前開辯解堪予採信。
  (三)按結婚，應有公開儀式及二人以上之證人，民法第982 條第
    1 項定有明文。又民法第982 條所謂結婚應有公開之儀式，
    指結婚之當事人應行定式之禮儀，使不特定人得以共聞共見
    認識其為結婚者而言，所謂二人以上之證人，衹須有行為能
    力在場親見而願證明者為已足，不以證婚人為限，最高法院
    著有51年度台上字第551 號判例可稽。據前所述，兩造於91
    年間，在海產店舉行公開儀式，使不特定人得以共聞共見，
    當場並有2 位以上之證人，足認已具備結婚之法定條件，兩
    造間之結婚登記應認為有效（至登記之結婚日期是否應予更
    正，應由當事人另向戶政機關提出申請），原告請求確認兩
    造間婚姻關係不成立，為無理由，應予駁回。
五、本件事證已臻明確，兩造其餘攻擊防禦方法，核與本案判斷
    已無甚影響，爰不擬予一一論駁。
六、結論，原告之訴為無理由，依民事訴訟法第78條，判決如主
    文。
中　　華　　民　　國　　96　　年　　9 　　月　　24　　日
                  家事法庭法　官　周玉
上列正本證明與原本無異
如對本判決上訴，須於判決送達後20日內向本院提出上訴狀
中　　華　　民　　國　　96　　年　　9 　　月　　24　　日
                          書記官　張儷瓊
